【裁判字號】    89,訴,280
【裁判日期】    890828
【裁判案由】    返還保證金等
【裁判全文】
臺灣臺北地方法院民事判決  八十九年度訴字第二八○號
    原      告  漢東建設股份有限公司
    法定代理人  丙○○
    訴訟代理人  江旻書律師
                南雪貞律師
    被      告  甲○○      住台北縣新莊市○○路十一號
    訴訟代理人  簡炎申律師
                文衍正律師
    被      告  乙○○      住台北縣新莊市○○街九十巷一弄二三號五樓
右當事人間返還保證金等事件，本院判決如左：
    主      文
原告之訴及其假執行之聲請均駁回。
訴訟費用由原告負擔。
    事      實
甲、原告方面：
  壹、聲明：被告應給付原告新台幣（下同）壹佰伍拾萬元，及自八十六年元月十六
      日起至清償日止，按年利率百分之五計算之利息。並陳明願供擔保請准宣告假
      執行。
  貳、陳述：
    一、緣於民國八十四年八月三日被告乙○○並經被告甲○○之授權，共同挽約原
        告簽訂合建分屋契約，雙方約明由被告二人提供所有座落台北縣新莊市○○
        ○段三角子小段二四七－四、二四八地號土地貳筆合計面積約二七三五坪予
        原告興建鋼筋水泥造附電梯設備之集合住宅店舖樓房，房屋建竣時則被告二
        人分得百分之四十，並簽立合建分屋契約書為據。簽約當日，原告依約並將
        保證金一百萬元交付給被告乙○○，被告乙○○亦同時開立同額本票與原告
        以為擔保，此有雙方所簽訂之合建分屋契約書及原被告分別對開立之台北市
        銀行支票及本票各乙紙可證。
    二、詎簽約後不久，被告二人竟違約將上開土地設定抵押權予第三人致無法合建
        ，原告在得知上情遂要求被告二人出面說明，被告等在自知違約理虧情況下
        ，乃於八十五年十一月十四日共同書立協議書，約明被告二人需於八十六年
        一月十五日前退還原告其所收取之壹佰萬元及給付伍拾萬元賠償金或於簽立
        該協議書二個月內塗銷合建土地上抵押設定。若被告二人屆期未履行，則原
        告除得請求返還保證金壹佰萬元外，被告等並應支付伍拾萬元之賠償金被告
        並同時再簽發金額五十萬元本票乙紙交予原告收執，以為擔保。惟詎屆期被
        告二人前後所交付之二紙本票均不獲兌現，經原告一再催討，被告乙○○雖
        再持訴外人朱牧賢為發票人，到期日為八十七年三月三十一日，面額一百五
        十萬元之客票交原告收執，但屆期又因拒絕往來戶而不獲兌現。被告二人嗣
        即逃匿無蹤，未清償分文。
    三、原告爰依協議書之規定請求如訴之聲明。
    四、按債權人基於債之關係，得向債務人請求給付（民法第一百九十九條第一項
        ），查本件被告依與原告簽立八十五年十月十四日之協議書第一項內容：甲
        方（即被告二人）需於民國八十六年元月十五日前退還原收取之保證金新台
        幣一百萬元正，並含甲方違約賠償金新台幣五十萬元正同時兌現，即達成解
        約要件。被告二人於八十六年元月十五日前即應依約定交付一百五十萬元（
        返還保證金一百萬元違約金五十萬元）予原告之義務，其不予履行，原告自
        得依前開規定並依雙方之協議，請求被告交付協議書第一項所定之一百五十
        萬元及自八十六年一月十六日起至清償日止按週年利率百分之五計算之利息
        。
    五、原證三協議書雙方之真意為：被告若於八十六年一月十五日前塗銷抵押權設
        定，則雙方仍依合建分屋契約履行，否則，原告即可請求返還一百萬元保證
        金及五十萬元之違約賠償金。查兩造於八十五年十一月十四日所簽立之協議
        書之第一條：「甲方需於民國八十六年元月十五日前退還原收取之保證金新
        台幣壹佰萬元正，並含甲方違約賠償金新台幣伍拾萬元之同時兌現，即達成
        解約要件」，第二條：「甲方若於約定兩個月達成塗銷設定，雙方應有誠意
        繼續維持原合約之基本協定之約款」，兩造當事人之真意乃在被告依第一條
        之約定需於八十六年一月十五日前返還原告壹佰萬元及賠償伍拾萬元，但若
        被告於八十五年十一月十四日簽約後兩個月內（八十六年一月十五日前）塗
        銷合建土地之抵押設定則可繼續原合建契約，若被告未依第二條約款於立協
        議書後二個月內即八十六年一月十四日前塗銷抵押權之設定，則應依第一條
        之約定於八十六年一月十五日前返還原告之壹佰萬元保證金並給付伍拾萬元
        之賠償金。本件被告並未於八十六年一月十四日前塗銷抵押權之設定，原告
        自得依協議第一條之約定請求如訴之聲明第一項。
    六、對被告抗辯之陳述：
        (一)被告甲○○對張鍾慶以其名義所簽立之合建分屋契約及協議書應負本人責
          任，被告甲○○雖以其不知訂立本件合建契約等為由，資為抗辯，惟查：
          於原告對被告二人所提出之告訴詐欺刑事案件（案號：台灣台北地方法院
          檢察署八十七年度偵字第八九七號），被告甲○○確自承本件合建事宜係
          由其授權其兄即被告張鍾慶代為處理及簽訂合約，此有該詐欺案之檢察官
          不起訴處分書載有：．．．被告甲○○辯稱：土地係伊名下所共有，伊
          授權其兄張鍾慶代為處理接洽及簽訂合建．．．被告甲○○雖否認參與，
          但查其出具授權書、印鑑證明、身分證影本予其兄張鍾慶代表簽訂合建契
          約，難謂事前不知情可證。且有原證一、二之授權書、印鑑證明、身分證
          影本等在卷可稽。足見被告甲○○確實出具授權書、印鑑證明、身分證影
          本等予其兄即被告張鍾慶，並授權被告張鍾慶訂立本件土地之合建契約及
          協議書，則被告張鍾慶基於被告甲○○之授權而以其名義代理訂立本合建
          契約及協議書，依民法第一百零三條之規定，本件合建契約及協議書對伊
          亦發生效力，被告甲○○自應負履行之責。被告甲○○以其不知情為由之
          抗辯，洵不足採。
        (二)被告甲○○再辯稱北縣莊戶印證字第二十三號印鑑證明係他人偽造或遭他
          人冒領，其未授權乙○○訂立原證二、三之合建契約、協議書，故其不負
          任何有權代理、表見代理責任云云，惟按：
          (1)文書，依其程式及意旨得認作公文書者，推定為真正，民事訴訟法第三
            百五十五條第一項揭有明文。法院判斷其形式證據力時，應受此項推定
            之拘束，不得行其自由心證，他造爭執其非真正者，應提出反證證明之
            ，在未有反證以前，仍有完全之形式證據力，合應陳明。
          (2)本件原證一第二頁被告甲○○之印鑑證明既係台北縣新莊市戶政事務所
            製作之公文書，依前述，自應推定為真正，有完全之形式證據力，被告
            甲○○既爭執該印鑑證明之真正，應提出反證證明，否則無由推翻該印
            鑑證明真正之證據力。
          (3)又該印鑑證明既為真正，則蓋用該印鑑證明之原證一之授權書亦推定為
            真正（民事訴訟法第三百五十八條），被告甲○○又既否認其有蓋用該
            印鑑而出具該授權書，則按諸舉證責任分配之原則，應由爭執之甲○○
            負舉證之責，否則應認該授權書為真正。
          (4)依前述，原證一之授權書既為真正，而授權書確係被告甲○○授權張鐘
            慶處理系爭土地合建及代收合建保證金之事宜，乙○○援之與原告簽訂
            原證二、三之合建契約及協議書，被告甲○○自應對該合建契約、協議
            書負本人責任，即應負履行之責。
          (5)又被告乙○○受甲○○之授權處理合建事宜，既為甲○○所自承，而張
            鐘慶所簽立之原證三協議書又確實載明其兼代被告甲○○簽立，則被告
            甲○○辯稱該協議書與之全然無關，而毋庸負責，即全無可採。
          (6)綜右，被告甲○○否認印鑑證明、協議書等之真正，因印鑑證明為公文
            書，其依法應舉反證證明其為虛偽，被告既無法證明於此，則殊無解於
            其應依合建契約、協議書負本人之責，而應給付原告如訴之聲明。
        (三)被告甲○○另辯稱其名下系爭新莊市○○○段三角子小段二四七之四二四
          八地號兩筆土地，自始未曾有他項權利設定之情形，被告既無土地由他人
          設定抵押權之情形，則原告指被告因違約而與原告訂立協議書乙節，即屬
          不可能之事至云，惟查：系爭二四七之四二四八地號土地於八十四年八月
          三日簽立合建契約後，於八十四年九月二十一日、八十四年九月十八日分
          別設定抵押權予林振纛、林邱美月，此有土地登記謄本可稽，亦為台灣板
          橋地方法院檢察署八十七年度偵字第八九七號不起訴處分書所是認，故被
          告前開抗辯亦無可採。
        (四)綜(一)－(三)，被告甲○○確有授權乙○○代為處理系爭土地之合建諸事宜，
          而乙○○兼代甲○○與原告簽立合建契約及協議書，則被告二人即應依協
          議書同負給付如訴之聲明之責，被告甲○○嗣後雖否認印鑑證明之真正，
          然又未能舉證以實其說，是其應與乙○○同負給付如訴之聲明金額之責，
          應無疑義。
  參、證據：提出授權書、印鑑證明書、身分證、合建分屋契約書、本票等影本各一
      份、支票、土地登記謄本等影本各二份為證。
乙、被告方面：
  壹、被告張鍾慶未於言詞辯論期日到場，亦未提出書狀作何聲明或陳述。
  貳、被告甲○○部分：
    聲明：原告之訴及假執行聲請均駁回。並陳如受不利判決，願供擔保請准免為假
          執行。
    陳述：
    一、本件原告起訴請求，係依原證三之協議書為請求，則原告自當首要證明該一
        起訴請求基礎之八十五年十一月十四日之協議書，對被告有拘束力。惟被告
        未曾授權乙○○訂立八十五年十一月十四日之協議書：
        (一)該一協議書並未有被告任何參與，亦無被告簽名或蓋章。原告起訴狀稱『
          被告二人共同書立協議書』云云，實有不實。
        (二)雖該一協議書中表示同案被告乙○○為「甲方代表人」，但無任何事證證
          明被告有授權同案被告乙○○其訂立協議書。
        (三)而於該一協議書訂立日由乙○○所開立面額五十萬元之本票，亦與被告全
          然無關。
        (四)另原告主張由乙○○所交付到期日為八十七年三月三十一日、面額一百五
          十萬元支票，亦未經被告背書、經手。
        (五)基上，原告所據以請求之證三協議書，實與被告全然無關，被告自無所指
          履行義務。
    二、況被告否認原告所主張之被告曾授權予同案被告乙○○：
        (一)被告不曾書立原告起訴狀附證一之所謂授權書，該一授權書內並無被告親
          書之簽名。且該一授權書內之印章經比對，均非被告所有。
        (二)原告起訴狀附證一中之被告名義之印鑑證明，並非被告所簽名，亦非被告
          所請領。
        (三)該一授權書上蓋有二個被告名義之印文，與經驗常理相違背，足見該一授
          權書並非真正。
        (四)退萬步言，該一授權書亦僅及於訂立所謂合建契約及收受保證金，並不及
          於其他，原告今主張依協議書對被告請求，亦有不當。
    三、且被告未曾授權乙○○與原告訂立系爭八十四年八月三日之合建契約：
        (一)該一系爭合建契約書上並無被告親自簽名，且該一契約上之印章經比對，
          亦非被告所有。
        (二)原告依該一合建契約所開之所謂保證票，並未有被告名義部分，而僅給付
          予同案被告乙○○，其簽收者亦僅乙○○一人。
        (三)而原告要求開立一年期（到期日八十五年八月三日）、面額一百萬元同額
          之擔保本票，亦僅由乙○○一人之名義開立。
    四、被告並無原告所主張將土地設定抵押予第三人之之情形：
        (一)被告並未曾與原告訂立合建契約如前述，是該一契約實與被告無涉。
        (二)然原告起訴狀中指被告『竟違約將上開土地設定抵押予第三人致無法合建
          』之事實陳述，亦與真實情狀不符，實則被告名下該一新莊市○○○段三
          角子小段之二四七之四、二四八地號兩筆土地，自始未曾有他項權利設定
          之情形，其有設定者皆為被告張鍾慶；則原告起訴所陳稱即有不實。
        (三)被告既無土地由他人設定抵押權之情形，則原告指被告因違約而與原告訂
          立協議書乙節，即屬不可能之事。
    五、被告與同案被告乙○○雖為兄弟，但並未曾授權其辦理系爭合建之事，而被
        告更未曾自原告公司處取得分毫，根本不知該一事件之過程；今原告竟起訴
        請求被告與乙○○給付該一保證金，實有不當。又，被告係至八十七年以後
        ，始知該等情事，並即表明未授權乙○○，且於原告所稱自八十五年至八十
        七年間處理過程，被告均未獲告知，則何來表見代理之問題？原告就此所主
        張，亦有不符。
    六、按原告以另名被告乙○○所訂之原證三協議書之法律關係向被告請求，惟被
        告並非該協議書之當事人，並未曾於該一協議上簽名或蓋章，業經鈞長查明
        ；而乙○○所稱代理被告故效力及於被告云云，被告予以否認，原告亦未舉
        證證明，是就此原告主張實無理由至明。
    七、況就原告所述，該一原證三協議訂立之原因係因違反前所稱先前訂立之合建
        契約書，將土地予第三人設定抵押，而就該一違約事項為協議而訂立，此見
        原告起訴狀載『竟違約將上開土地設定抵押予第三人致無法合建』及該一協
        議書要求定期塗銷抵押等內容即明。是，設若如無違約情事，斷無與原告訂
        立該一協議之必要及可能。
    八、而被告甲○○所有之系爭新莊市○○○段三角子小段二四七之四、二四八地
        號土地，自始未曾設定有任何抵押權，此有土地謄本全部共二份（見證一）
        可據，其有設定抵押者皆為另名被告乙○○，此鈞長詳加查對即明。是如且
        不論被告甲○○土地未曾與原告訂有合建契約，縱有合建契約（假設語氣）
        被告甲○○要無任何違約情事，何來與原告訂立該一以違約處理為內容之協
        議書之必要及可能？是原告所陳亦與事實不符。
    九、實則，被告並未授權乙○○訂立系爭合建契約，而原告所提出之資料，並無
        被告親筆所書之簽名字樣，並無被告否認為真正。況縱其中之授權書應對被
        告應生有拘束力（假設語氣），究其內容亦係就訂立合建及收取保證金為限
        ，更無授權訂立系爭原告主張法律關係基礎事實之原證二協議書，原告自不
        得以該一形式上相隔一年三個月、性質上南轅北轍毫不相關之事實，主張授
        權效力所及，併此說明。
  參、證據：提出土地登記簿謄本二件為證，並聲請函調台北縣新莊戶政事務所八十
      四年七月二十九日核發之北縣莊戶字第二十三號印鑑證明書留底印鑑卡。
    理      由
一、被告乙○○經合法通知，未於言詞辯論期日到場，核無民事訴訟法第三百八十六
    條所列各款情形，爰依原告之聲請，由其一造辯論而為判決。
二、原告主張：被告乙○○經被告甲○○之授權，於八十四年八月三日，由乙○○為
    自己並代理甲○○共同與原告簽訂合建分屋契約，雙方約明由被告二人提供所有
    坐落台北縣新莊市○○○段三角子小段二四七－四、二四八地號土地二筆予原告
    興建集合住宅店舖樓房，房屋建竣時被告二人分得百分之四十，簽約當日，原告
    依所訂契約將保證金一百萬元交付被告乙○○，被告乙○○同時開立同額本票交
    付原告以為擔保，詎簽約後不久，被告二人竟違約將上開土地設定抵押權予第三
    人，致無法合建，原告得知上情遂要求被告二人出面說明，被告在自知違約理虧
    情況下，乃於八十五年十一月十四日共同書立協議書，約明被告二人需於八十六
    年一月十五日前退還原告其所收取之一百萬元保證金，並另給付原告五十萬元賠
    償金；或於簽立該協議書二個月內（即八十六年一月十五日前）塗銷合建土地上
    之抵押設定。若被告二人屆期未履行，則原告除得請求返還保證金一百萬元外，
    被告並應支付五十萬元之賠償金。被告並同時再簽發金額五十萬元本票一紙交原
    告收執，以為擔保。惟屆期被告二人前後所交付之二紙本票均不獲兌現，經原告
    一再催討，被告乙○○雖再持訴外人朱牧賢為發票人，到期日為八十七年三月三
    十一日，面額一百五十萬元之客票交原告收執，但屆期又因拒絕往來戶而不獲兌
    現，被告二人嗣即逃匿無蹤，未清償分文。為此，依上開協議書之規定請求被告
    給付一百五十萬元，及自八十六年一月十六日起至清償日止，按年利率百分之五
    計算之遲延利息等情。
三、被告甲○○則以：伊未授權被告乙○○訂立系爭合建分屋契約，亦未授權乙○○
    與原告訂立系爭協議書，原告所提出之資料，並無伊之親筆簽名，且伊更未曾自
    原告處取得分毫，根本不知該事件之過程，迄八十七年以後，始知該情事，並即
    表明未授權乙○○。又伊並未將系爭土地設定抵押予第三人，其有設定者皆為被
    告乙○○，故縱認有合建契約，惟伊並無任何違約情事，即無與原告訂立該以處
    理違約為內容之協議書之必要及可能。而伊與被告乙○○雖為兄弟，但既未曾授
    權其辦理系爭合建之事，而原告所稱自八十五年至八十七年間處理過程，伊亦未
    獲告知，自無表見代理之問題；況縱認原告所提出之授權書應對伊生有拘束力，
    然究該授權內容，亦僅以訂立合建及收取保證金為限，並無訂立系爭協議書之授
    權，是原告自不能依該協議書對伊主張權利等語，資為抗辯。
四、原告主張兩造於八十五年十一月十四日共同書立協議書，約明被告二人需於八十
    六年一月十五日前退還原告其所收取之一百萬元保證金，並另給付原告五十萬元
    賠償金；或於簽立該協議書二個月內（即八十六年一月十五日前）塗銷系爭合建
    土地上之抵押設定；若被告二人屆期未履行，則原告除得請求返還保證金一百萬
    元外，被告並應支付五十萬元之賠償金等事實，固據其提出協議書一紙為證，惟
    為被告甲○○所否認，辯稱伊並未授權被告張鍾慶訂立該協議書等語。經查：
    (一)依系爭協議書內容所載：「一、甲方（即被告二人）需於民國八十六年元月十
      五日前退還原收取之保證金新台幣壹佰萬元正，並含甲方違約賠償金新台幣伍
      拾萬元之同時兌現，即達成解約要件。二、甲方若於約定兩個月達成塗銷設定
      ，雙方應有誠意繼續維持原合約之基本協定之約款。三、若於上述八十六年元
      月十五日甲方未達成上兩項任何乙項協議，甲方應放棄先訴抗辯權任由乙方追
      訴合理權益之保障」，其文義旨在表明被告於八十六年一月十五日前，若返還
      原告一百萬元保證金外加給付原告五十萬元違約賠償金，則原訂合建分屋契約
      即由兩造約定解除；若被告於該期間內不為上開給付，而為塗銷系爭合建土地
      之抵押權設定，則原訂合建契約由兩造繼續履行；若被告迄八十六年一月十五
      日仍不給付原告一百五十萬元亦不塗銷系爭土地之抵押權設定，則應任由原告
      追償。
    (二)原告雖主張上開協議書當事人真意在於被告依第一條之約定需於八十六年一月
      十五日前返還原告一百萬元及賠償五十萬元，但若被告於八十六年一月十五日
      前塗銷合建土地之抵押設定則可繼續原合建契約，若被告未於八十六年一月十
      四日前塗銷抵押權之設定，則應依第一條之約定於八十六年一月十五日前返還
      原告一百萬元保證金並給付五十萬元之賠償金云云；惟按探求契約當事人之真
      意，應通觀契約全文，依誠信原則，從契約之主要目的及經濟價值等作全盤之
      觀察，若契約文字，有辭句模糊，或文意模稜兩可時，固不得拘泥於所用之辭
      句，但解釋之際，並非必須捨辭句而他求，倘契約文字業已表示當事人真意，
      無須別事探求者，即不能反捨契約文字更為曲解。依上開協議書第一條、第二
      條文義對照觀之，被告於八十六年一月十五日前，可選擇給付原告一百五十萬
      元，以達成解除前所訂立之合建分屋契約，亦可選擇塗銷系爭土地之抵押權設
      定，以繼續履行該合建分屋契約。顯然該協議書之契約目的，主要係就兩造原
      訂之合建分屋契約究要合意解除或繼續履行而為協議。亦即被告得自由選擇合
      意解除或繼續履行原合建分屋契約，惟其為選擇時所應符合之條件，一為給付
      原告一百五十萬元，一為塗銷抵押權設定有所不同。則以此觀之，被告究要給
      付原告一百五十萬元或為塗銷抵押權設定，僅為被告選擇合意解除或繼續履約
      之隨意條件而已，此於原告對被告提起詐欺告訴之告訴意旨亦為相同之主張，
      有原告提出附卷之台灣板橋地方法院檢察署八十七年度偵字第八九０七號不起
      訴處分書理由第一項之記載可稽。是原告將此契約條文解釋為「被告若於八十
      六年一月十五日前塗銷抵押權設定，則雙方仍依合建分屋契約履行，否則，原
      告即可請求返還一百萬元保證金及五十萬元之違約賠償金」，顯係忽略協議書
      第一條「即達成解約要件」之文義。況依該協議書第三條約定，若被告屆期不
      給付原告一百五十萬元亦不塗銷抵押權，應任憑原告追償合理保障等文義，已
      就被告逾期不按該隨意條件提出給付之效果，預為規定被告應任由原告追訴合
      理權益之保障，而所謂「追訴合理權益之保障」不外係請求被告按原訂合建分
      屋契約提出給付，或依債務不履行之規定請求被告為損害賠償。是原告就該協
      議書之解釋，亦有規避該協議書第三條約定之文義，自有未合，應不足採信。
    (三)系爭協議書第一條所定「被告需返還原告一百萬元並加付五十萬元違約金」僅
      屬兩造合意解除原訂合建分屋契約之隨意條件，已如前述，則其既為條件而非
      為契約標的之給付，原告自不得請求被告履行該條件所示之內容。是縱認原告
      主張上開協議書係被告二人所訂等事實為真正，其請求被告履行隨意條件之內
      容，亦屬無據。
五、從而，原告請求被告給付一百五十萬元，及自八十六年元月十六日起至清償日止
    ，按年利率百分之五計算之遲延利息，為無理由，應予駁回。
六、原告受敗訴判決，其假執行之聲請即失所依據，應併予駁回。
七、兩造其餘攻擊防禦方法經本院斟酌後認為均不足影響本判決之結果，自無逐一詳
    予論駁之必要，併此敘明。
八、結論：原告之訴為無理由，依民事訴訟法第三百八十五條第一項前段、第七十八
    條，判決如主文。
中      華      民      國    八十九    年      八      月    二十八    日
                                    民事第六庭法      官  黃明發
右為正本係照原本作成
如對本判決上訴，須於判決送達後廿日內向本院提出上訴狀
中      華      民      國    八十九    年      九      月    三十一   日
                                              法院書記官  謝梅琴


司法院資訊處製作；財團法人民間司法改革基金會備份。
